臺灣高等法院刑事裁定　　　　　　　　 94年度毒抗字第338號
抗　告　人　甲○○
　　　　　　　　　　3號
上列抗告人因違反毒品危害防制條例案件，不服臺灣新竹地方法
院中華民國94年8月8日裁定 (94年度毒聲字第350號)，提起抗告
，本院裁定如下：
    主  文
抗告駁回。
    理  由
一、原裁定意旨略以：被告甲○○自民國九十二年六月間某日起
    至同年十一月二十日八時三十分止，在新竹縣竹東鎮其友人
    住處，及新竹縣竹東鎮○○路五十九號「千禧園汽車花園旅
    館」一二七室等地，連續施用第一、二級毒品海洛因及安非
    他命，經依台灣新竹地方法院九十四年度毒聲字第一七三號
    裁定送觀察、勒戒後，認有繼續施用毒品之傾向，有台灣新
    竹看守所九十四年六月十四日函送之有無繼續施用毒品傾向
    證明書一止附卷可稽。被告於不起訴處分後，五年內再犯毒
    品危害防制條例第十條之罪，爰依修正前同條例第二十條第
    三項但書之規定，裁定令入戒治處所施以強制戒治等語。
二、抗告意旨略以：抗告人所犯違反毒品危害防制條例案件，於
    民國九十四年八月十五日經台灣新竹地方法院判決處有期徒
    刑一年五月確定，依修正後之毒品危害防制條例規定，已受
    刑事判決須執行者，無須再令入戒治處所施以強制戒治之必
    要，祈請依法免除強制戒治云云。
三、經查：
  (一)按犯毒品危害防制條例第十條之施用毒品罪者，為期以觀察
    、勒戒之保安處分代替刑罰之矯治措施，乃於修正前毒品危
    害防制條例(下稱舊法)第二十條第三項規定，對於前因施用
    毒品，經觀察、勒戒後認無繼續施用毒品傾向，經檢察官為
    不起訴處分確定後，五年內再犯施用毒品罪者，仍應先令入
    勒戒處所施以觀察、勒戒，經觀察、勒戒後，無繼續施用毒
    品傾向者，仍應為不起訴處分；有繼續施用毒品傾向者，始
    依法追訴。期仍以觀察、勒戒之保安處分，代替原該條例第
    十條有期徒刑之處罰。然該條例業於九十二年七月九日修正
    公佈 (下稱新法），並於九十三年一月九日施行，該第二十
    條第三項之條文已廢止須先施以觀察、勒戒之規定，其立法
    理由在於考量五年內再犯者，顯因前所實施之觀察、勒戒，
    已不足糾正其施用毒品之癮，故認無再先經觀察、勒戒程序
    之必要，無論有無繼續施用毒品傾向，一律依法追訴。是修
    正前毒品危害防制條例對於施用毒品之二犯基於醫前懲後原
    則而採取先為觀察勒戒之處遇，與修正後毒品危害防制條例
    對於二犯基於刑懲原則而採取逕以刑事處遇之情形，彼此有
    所不同。
  (二)次按修正後之毒品危害防制條例第三十五條雖為刑法第二條
    關於新舊法適用之特別規定，惟該條文之規範對象係新法施
    行前繫屬之案件，至於在修正前毒品危害防制條例時期犯罪
    ，於新法施行後繫屬之案件，則無該條之適用，於此情形自
    應回歸刑法第二條，以為適用法律之依據。而所謂適用最有
    利於行為人之法律，應係就新舊法適用之全部法律效果為綜
    合觀察以判斷何者較有利於行為人，不得僅擇其中不利行為
    人部分予以單獨觀察、比較，摒棄其他事項於不論，而逕謂
    其不利於行為人，本件新舊法之適用除影響到行為人是否要
    先為觀察勒戒外，尚涉及嗣後開啟刑事處遇程序與否，彼此
    環環相扣，自應就新舊法整體法律效果加以綜合觀察、比較
    有利與否，就何者之處遇及法律效果有利於被告加以比較，
    而非將與觀察勒戒有緊密關聯之刑事處遇予以割裂比較。參
    諸前揭之說明，經比較修正前、後應適用法律之結果，以修
    正前之應先經觀察、勒戒等保安處分之處遇輕於刑事處遇程
    序，而應適用最有利於行為人法律即修正前之毒品危害防制
    條例之規定，至於經觀察、勒戒後，有繼續施用毒品傾向者
    ，依舊法規定，除依法追訴外，雖應令入戒治處所施以強制
    戒治，似對行為人不利，然比較有利、不利，應就該法律全
    部規定作整體之觀察，依舊法第二十四條規定，於強制戒治
    之執行，檢察官認為無執行刑之必要者，得聲請法院裁定免
    其刑之執行；倘依新法，則無從免其刑之執行，自仍以舊法
    有利於行為人 (最高法院九十三年台非字第一四六號判決意
    旨參照)。
  (三)查抗告人即被告甲○○前因施用毒品案件，經送觀察、勒戒
    後，認無繼續施用毒品傾向，由台灣新竹地方法院檢察署以
    八十七年度偵字第三五二九、三五三二、五三二二、五九七
    五號為不起訴處分確定。詎其仍不知悔改，自九十二年六月
    間某日起至同年十一月二十日八時三十分止，在新竹縣竹東
    鎮其友人住處，及新竹縣竹東鎮○○路五十九號「千禧園汽
    車花園旅館」一二七室等地，連續施用第一、二級毒品海洛
    因及安非他命乙節，業經被告於警詢時坦承不諱，經警將被
    告於同年十一月二十日親採尿液送驗，呈嗎啡及甲基安非他
    命陽性反應，有國防部憲兵司令部刑事鑑識中心九十三年三
    月十日(93)宇鑑字第Ｏ二七九一號鑑驗通知書在卷可稽，堪
    認屬實。而被告前因施用毒品獲不起訴處分等情，有本院被
    告全國前案紀錄表在卷可稽，嗣於五年內再犯施用第一級、
    第二級毒品之罪，其施用犯行於新法施行後之九十四年八月
    四日始繫屬原審法院，依上開說明，應依刑法第二條第一項
    但書之規定，適用較有利於抗告人之修正前之毒品危害防制
    條例第二十條第三項之規定。原裁定依修正前毒品危害防制
    條例第二十條第三項但書規定，裁定將抗告人令入戒治處所
    施以強制戒治，經核並無不合，抗告人以新法規定已受刑事
    判決須執行者，無須再另入強制戒治云云，而提起抗告，並
    無依據，顯係對法令有所誤解，本件抗告為無理由，應予駁
    回。
四、據上論斷，應依刑事訴訟法第四百十二條規定，裁定如主文
    。
中　　華　　民　　國　　94　　年　　9 　　月　　9 　　日
                  刑事第七庭審判長  蔡秀雄
                            法　官  蔡光治
                            法  官  陳世宗
以上正本證明與原本無異。
不得再抗告。
                            書記官  何閣梅
中　　華　　民　　國　　94　　年　　9 　　月　　9 　　日
